ACORDAO-COMPLETO-2568362

ACÓRDÃO 60/2023 ATA 1/2023 - PRIMEIRA CÂMARA

VISTOS, relatados e discutidos estes autos de recursos de reconsideração interpostos pelo Sr. Antônio Teixeira de Oliveira e pela Construtora Borges Carneiro Ltda. em face do Acórdão 8688/2021-TCU-Primeira Câmara, por meio do qual foi apreciada tomada de contas especial instaurada pela Fundação Nacional de Saúde em decorrência da falta de comprovação da boa e regular aplicação dos recursos do Termo de Compromisso 411/08 (Siafi 643639) , destinado à execução de sistema de esgotamento sanitário no Município de Senador Pompeu/CE,
ACORDAM os Ministros do Tribunal de Contas da União, reunidos em sessão da Primeira Câmara, ante as razões expostas pelo relator, em:
9.1. nos termos dos arts. 32, inciso I, e 33 da Lei 8.443/1992, conhecer dos presentes recursos de reconsideração para, no mérito, negar a eles provimento; e
9.2. dar ciência desta deliberação aos recorrentes.

Recurso de reconsideração interpostos contra acórdão que julgou as contas dos recorrentes irregulares em decorrência da falta de comprovação da boa e regular aplicação dos recursos de termo de compromisso destinado à execução sistema de esgotamento sanitário no Município de Senador Pompeu/CE.

Primeira Câmara

Prefeitura Municipal de Senador Pompeu/CE.

3. Interessados/Responsáveis/Recorrentes:
3.1. Interessado: Fundação Nacional de Saúde (26.989.350/0001-16).
3.2. Responsáveis: Antônio Teixeira de Oliveira (XXX.390.023-XX); Construtora Borges Carneiro Ltda. (01.590.549/0001-46).
3.3. Recorrentes: Antônio Teixeira de Oliveira (XXX.390.023-XX); Construtora Borges Carneiro Ltda. (01.590.549/0001-46).

13.1. Ministros presentes: Jorge Oliveira (na Presidência), Walton Alencar Rodrigues e Benjamin Zymler (Relator).
13.2. Ministro-Substituto convocado: Weder de Oliveira.

BENJAMIN ZYMLER

Ministro Jorge Oliveira.

Inicialmente, reproduzo a instrução de lavra do Sr. auditor da Secretaria de Recursos (peça 147) , a qual contou com a anuência do corpo diretivo da mencionada unidade técnica (peças 148 e 149) :
"INTRODUÇÃO
1.	Trata-se de recursos de reconsideração interpostos por Antônio Teixeira de Oliveira (peças 126-127) e Construtora Borges Carneiro Ltda. (peça 130) contra o Acórdão 8688/2021-TCU-Primeira Câmara, rel. Min. Jorge Oliveira (peça 112) . A deliberação recorrida apresenta o seguinte teor:
ACORDAM os ministros do Tribunal de Contas da União, reunidos em sessão da 1ª Câmara, ante as razões expostas pelo relator, e com fundamento nos artigos 1º, inciso I, 12, § 3º,16, inciso III, alínea "c", e §§ 2º e 3º, 19, 23, inciso III, 24, 25, 26, 28, inciso II, e 57 da Lei 8.443/1992 c/c os artigos 214, inciso III, alínea "a e 217 do Regimento Interno, em:
9.1. considerar revel o responsável Antônio Teixeira de Oliveira, para todos os efeitos, dando-se prosseguimento ao processo;
9.2. rejeitar as alegações de defesa apresentadas pela Construtora Borges Carneiro Ltda.;
9.3. julgar irregulares as contas dos responsáveis Antônio Teixeira de Oliveira e Construtora Borges Carneiro Ltda, condenando-os ao pagamento das importâncias a seguir especificadas, atualizadas monetariamente e acrescidas dos juros de mora, calculadas a partir das datas discriminadas até a data da efetiva quitação do débito, fixando-lhes o prazo de quinze dias, para que comprovem, perante o Tribunal, o recolhimento das referidas quantias aos cofres do Tesouro Nacional:
9.3.1. responsável individual: Antônio Teixeira de Oliveira (CPF: XXX.390.023-XX) :
	Data de Ocorrência
	Valor Histórico (R$) 
	Natureza

	08/12/2009
	700.000,00
	Débito

	01/05/2010
	1.050.000,00
	Débito

	11/03/2010
	209.648,85
	Crédito

	11/03/2010
	6.787,59
	Crédito

	11/03/2010
	11.199,53
	Crédito

	29/04/2010
	103.031,73
	Crédito

	29/04/2010
	2.175,96
	Crédito

	29/04/2010
	3.590,34
	Crédito

9.3.2. responsáveis solidários: Antônio Teixeira de Oliveira e Construtora Borges Carneiro Ltda.:
	Data da Ocorrência
	Valor Original (R$) 
	Natureza

	11/03/2010
	209.648,85
	Débito

	11/03/2010
	6.787,59
	Débito

	11/03/2010
	11.199,53
	Débito

	29/04/2010
	103.031,73
	Débito

	29/04/2010
	2.175,96
	Débito

	29/04/2010
	3.590,34
	Débito

9.4. aplicar aos responsáveis Antônio Teixeira de Oliveira e Construtora Borges Carneiro Ltda., individualmente, multa no valor de R$ 20.000,00 (vinte mil reais) , a ser recolhida aos cofres do Tesouro Nacional, com atualização monetária calculada da data deste acórdão até a data do pagamento, se este for efetuado após o vencimento do prazo abaixo estipulado;
9.5. fixar prazo de 15 (quinze) dias, a contar das notificações, para comprovação, perante o Tribunal, do recolhimento das dívidas acima imputadas;
9.6. autorizar a cobrança judicial das dívidas, caso não atendidas as notificações;
9.7. autorizar o seu pagamento em até 36 (trinta e seis) parcelas mensais consecutivas, caso venha a ser solicitado pela responsável antes do envio do processo para cobrança judicial;
9.8. fixar o vencimento da primeira parcela em 15 (quinze) dias, a contar do recebimento das notificações, e o das demais a cada 30 (trinta) dias, com incidência dos respectivos encargos legais sobre o valor de cada prestação;
9.9. alertar a responsável que a inadimplência de qualquer parcela acarretará vencimento antecipado do saldo devedor;
9.10. enviar cópia desta deliberação ao procurador-chefe da Procuradoria da República no Estado do Ceará, para as providências cabíveis.
9.11. enviar cópia do presente acórdão ao Fundo Nacional de Saúde e ao responsável, para ciência, informando que a presente deliberação, acompanhada do Relatório e do Voto que a fundamenta, está disponível para a consulta no endereço www.tcu.gov.br/acordaos.
HISTÓRICO
2.	Cuidam os autos de tomada de contas especial instaurada pela Fundação Nacional de Saúde em desfavor de Antônio Teixeira de Oliveira, Prefeito de Senador Pompeu/CE (gestões 2005/2008 e 2009/2012) , para apurar a falta de comprovação da boa e regular aplicação dos recursos do Termo de Compromisso 411/08 (Siafi 643639) (peça 6) , destinado à execução de ações do Programa de Aceleração do Crescimento, firmado em 15/7/2008, com vigência até 8/12/2013, após sucessivas prorrogações (peças 17, 22, 25, 27, 30 e 32-35) .
3.	O termo de compromisso tinha por objeto a execução de sistema de esgotamento sanitário. Para essa finalidade, foram previstos R$ 3.685.000,00, sendo R$ 3.500.000,00 provenientes da União, dos quais foram liberados R$ 1.750.000,00, e R$ 185.000,00 da contrapartida municipal.
4.	Foram realizadas quatro visitas técnicas ao município pela Funasa, conforme Relatórios de Visita Técnica datados de 15/10/2009, 5/7/2010, 15/6/2011 e 24/3/2015 (peças 19, 23, 28 e 48) . Na última visita realizada, apontou-se execução física de apenas 38,36% da obra, sem o alcance dos objetivos pactuados.
5.	Depois do encaminhamento da TCE a este Tribunal, promoveu-se a citação de Antônio Teixeira de Oliveira, em solidariedade com a Construtora Borges Carneiro Ltda., pelas seguintes irregularidades (peças 78-79, 82-83 e 92-93) :
Antônio Teixeira de Oliveira
"Irregularidade: não comprovação da boa e regular aplicação dos recursos objeto do Termo de Compromisso para as ações do Programa de Aceleração do Crescimento 0411/08, celebrado entre a Funasa e o Município de Senador Pompeu - CE, em razão da não consecução dos objetivos pactuados, face ao encerramento da avença sem etapa útil executada, sem qualquer benefício à comunidade, e, em consequência, sem o alcance do objetivo almejado no pacto, conforme o Relatório de Visita Técnica nº 3/2015 (peça 48) e o Parecer Financeiro 110/2016 (peça 52) .
Conduta: executar as obras do Termo de Compromisso para as ações do Programa de Aceleração do Crescimento 0411/08 em desconformidade com o projeto executivo aprovado, sem adotar as medidas necessárias para promover as correções apontadas pela Funasa, concorrendo de modo decisivo para a paralisação e abandono das obras, com consequente desperdício dos recursos públicos transferidos, diante da falta de funcionalidade dos serviços e da ausência de etapa útil."
Construtora Borges Carneiro Ltda.
"Irregularidade: executar apenas 38,36% dos serviços para os quais foi contratada e paga, conforme atesta a Relação de Pagamentos Efetuados à peça 40 dos autos.
Conduta: não executar os serviços objeto do Termo de Compromisso para as ações do Programa de Aceleração do Crescimento 0411/08 na integralidade dos pagamentos que foram realizados em favor da empresa."
6.	O ex-prefeito foi citado pela totalidade dos recursos repassados. A empresa foi citada por 61,64% desse valor, ou seja, R$ 1.078.700,00, correspondente ao percentual não executado da obra apontado pela Funasa.
7.	Apenas a Construtora Borges Carneiro Ltda. apresentou defesa (peças 94-103) . Ao proferir instrução sobre os argumentos apresentados (peças 108-110) , a SecexTCE propôs a manutenção do débito atribuído à empresa, porém retificou seu valor para R$ 336.434,00, equivalente à diferença entre o valor total pago à empresa, de R$ 1.750.000,00, e o valor do percentual da obra reconhecido pela auditoria como executado, de R$ 1.413.566,00 (38,36% x R$ 3.685.000,00) .
8.	Após o proferimento de parecer pelo MP/TCU (peça 111) , foi proferido o Acórdão 8688/2021-TCU-Primeira Câmara, rel. Min. Jorge Oliveira (peça 112) , mediante o qual, como se pode ver na transcrição acima, os responsáveis tiveram suas contas julgadas irregulares e foram condenados, individual e solidariamente, ao pagamento dos débitos apurados nos autos, atualizados monetariamente e acrescidos de juros de mora, e, individualmente, da multa do art. 57 da Lei 8.443/1992.
9.	Inconformados, Antônio Teixeira de Oliveira e Construtora Borges Carneiro Ltda. interpõem recursos de reconsideração, que são objeto do presente exame.
10.	Registre-se que Antônio Teixeira de Oliveira apresenta, em sua peça recursal, pedido de sustentação oral, cujo deferimento desde logo se propõe, com base no art. 168 do RI/TCU. Também se deve notar que se requer na peça recursal da construtora que todas as publicações e/ou intimações sejam encaminhadas a Reno Porto César Bertosi (OAB/CE 18.902) (peça 130, p. 1) .
EXAME DE ADMISSIBILIDADE
11.	Reiteram-se os exames preliminares de admissibilidade (peças 133-135) , acolhidos por despacho do relator, Exmo. Ministro Benjamin Zymler, que conheceu dos recursos, suspendendo os efeitos dos itens 9.3, 9.3.1, 9.3.2, 9.4, 9.5 e 9.6 do acórdão recorrido (peça 139) .
EXAME técnico
12.	Delimitação
12.1.	A presente instrução tem por objeto apreciar:
a)	em preliminar:
a.1)	a prescrição das pretensões punitiva e de ressarcimento;
a.2)	a ilegitimidade passiva da empresa contratada.
b)	no mérito, a regularidade na execução dos serviços pactuados em termo de compromisso.
PRELIMINAR
13.	A prescrição das pretensões punitiva e de ressarcimento.
13.1.	Alegações da Construtora Borges Carneiro Ltda. (peça 130, p. 6-16) :
13.2.	A ação que goza do privilégio da imprescritibilidade deve ter como causa petendi o prejuízo causado ao patrimônio de pessoa jurídica de direito público. Assim, só se pode imputar tal imprescritibilidade ao sujeito ativo ensejador do suposto prejuízo, e não a terceiro.
13.3.	Não se atribui nos autos a autoria do dano ao recorrente, o que configura a ausência de imprescritibilidade.
13.4.	No processo e julgamento de contas, os fundamentos legais que autorizam a imputação de débito contemplam fatos típicos que não se limitam ao prejuízo causado ao erário. Assim, a ressalva do artigo 37, § 5º, por se tratar de exceção ao princípio da prescritibilidade, há que ser interpretada restritivamente.
13.5.	A imputação de débito somente estará protegida pela imprescritibilidade nos casos de desfalque ou desvio de recursos, ou seja, quando fundamentada na alínea "d" do inc. III do art. 16 da Lei 8.443/1992.
13.6.	A jurisprudência dessa Corte já se manifestou sobre a existência da possibilidade de prescrição (Acórdão 475/2005-TCU-Primeira Câmara e 111/2005 - Plenário) .
13.7.	No caso, o repasse foi devidamente realizado em meados de dezembro de 2008. A multa em detrimento da construtora foi reconhecida em aresto de meados de 2015. Destarte, iniciado o prazo prescricional, e mesmo considerados os eventos de interrupção, resta inequívoca a ocorrência da prescrição, vez que transcorrido lapso temporal de mais de nove anos.
13.8.	Apesar da omissão da Lei 8.443/1992, o legislador adota o prazo de cinco anos como lapso prescricional para o exercício de atividades administrativas específicas, como se pode verificar nos seguintes dispositivos: art. 142, inc. I, "a", da Lei 8.112/1990; art. 1º da Lei 9.873/1999; art. 13, § 1º, da Lei 9.847/1999; art. 173 da Lei 5.172/1966; art. 54 da Lei 9.784/1999; e art. 23 da Lei de Improbidade Administrativa.
13.9.	Por analogia com o direito privado, o termo final da prescrição não seria na citação, mas sim na constituição final do débito. Como a citação é para apresentar defesa prévia à cobrança, e não para efetivamente cobrar, não se pode tomá-la como objeto da regra vintenária/decenal prevista no Estatuto Civil.
13.10.	Análise:
13.11.	No exame da prescrição, a Serur tem adotado os entendimentos detalhados na peça 146, que contém estudo e pronunciamentos anteriores da secretaria sobre o tema. Nessas manifestações estão desenvolvidas as seguintes premissas, que serão utilizadas no presente exame:
	a)  ao julgar o RE 636886, o STF conferiu nova interpretação ao art. 37, § 5º, da Constituição Federal, fixando a tese de que "é prescritível a pretensão de ressarcimento ao erário fundada em decisão de Tribunal de Contas";
	b)  as pretensões punitiva e de ressarcimento devem observar o mesmo regime na atividade de controle externo, dado o objetivo comum da prescrição, de fixar prazo para o Tribunal de Contas agir, para caracterizar o ilícito, identificar seu autor, dimensionar as consequências da conduta e impor as consequências legais, independentemente de tais consequências terem natureza punitiva ou ressarcitória;
	c)  até que sobrevenha norma específica, entende-se que a prescrição das pretensões punitiva e de ressarcimento, no processo de controle externo, deve observar o regime da Lei 9.873/1999, na linha dos recentes pronunciamentos do STF a respeito. Assim, sem prejuízo de se realizar o exame da prescrição também segundo o prazo decenal previsto no Código Civil, o critério adotado, na formulação da proposta de encaminhamento, será o da Lei 9.873/1999.
	Análise da prescrição segundo os critérios do Código Civil
13.12.	No que se refere à pretensão punitiva, o TCU tem tradicionalmente aplicado os critérios definidos no Acórdão 1441/2016-TCU-Plenário, que, em incidente de uniformização de jurisprudência, orientou-se pela aplicação do Código Civil. Por esse acórdão, em linhas gerais, a prescrição subordina-se ao prazo geral de dez anos (CC, art. 205) , contado, no caso de relação jurídica convenial ou sujeita a prestação de contas específica, a partir da data da entrega da prestação de contas ou do dia seguinte ao término do prazo final para a entrega (o que ocorrer primeiro) e interrompido pelo ato que ordenar a citação, a audiência ou a oitiva da parte.
13.13.	No caso em exame, não ocorre a prescrição segundo esses critérios, uma vez que as citações dos responsáveis foram ordenadas em 11/11/2019 (pronunciamento do Secretário de Controle Externo de Tomada de Contas Especial, à peça 79) , menos de dez anos depois do dia seguinte ao término do prazo para apresentação da prestação de contas final dos recursos repassados, em 9/12/2013 (peça 35) .
13.14.	Assim, conclui-se que não haverá incidência da prescrição punitiva, de acordo com os parâmetros do Código Civil, conforme explicitados no Acórdão 1441/2016-TCU-Plenário.
	Análise da prescrição pelo regime da Lei 9.873/1999
13.15.	Para aplicação das premissas fixadas na Lei 9.873/1999 ao caso em exame, é preciso considerar os seguintes parâmetros:
	Termo inicial:
13.16.	Em seu art. 1º, a Lei 9.873/1999 determina que o prazo prescricional se inicia a partir "da data da prática do ato ou, no caso de infração permanente ou continuada, do dia em que tiver cessado".
13.17.	A determinação do termo inicial do referido prazo extintivo sofre influência do que foi decidido pelo STF no julgamento da Ação Direta de Inconstitucionalidade 5509 (rel. Min. Edson Fachin) , proferido na sessão de 11/11/2021, posteriormente à decisão proferida no RE 636886. Os critérios definidos nessa deliberação foram sintetizados no pronunciamento proferido pelo titular desta unidade nos autos do TC Processo 013.393/2017-0:
12.	Nesse sentido, o voto do Ministro Edson Fachin trouxe uma regra geral e algumas hipóteses de aplicação casuística. Como regra geral, ficou estabelecido que "o termo inicial da contagem do prazo deve ser o da entrada do processo de fiscalização no âmbito do Tribunal de Contas, ou dos órgãos que, por lei, são encarregados pelo controle interno".
13.	Essa regra geral teve sua aplicação explicitada para algumas situações particulares, a saber:
	a) no caso de omissão de prestação de contas: "o dano a ser apurado pela ausência de prestação de contas tem o lapso prescricional iniciado na data em que as contas deveriam ter sido entregues";
	b) na hipótese de irregularidades detectadas no exame da prestação de contas: "o procedimento prévio à instauração da tomada de contas ... deve ser encerrado o quanto antes, sendo que as irregularidades que tenham porventura sido nele identificadas somente terão iniciada a fluência do prazo prescricional após a competente comunicação para o órgão de controle interno ou para o Tribunal de Contas";
	c) em irregularidades constatadas em fiscalizações, denúncias e representações: "Finalmente, deve-se contar o prazo prescricional a partir da data do conhecimento da irregularidade nos casos em que, por iniciativa própria, o Tribunal realiza auditorias ou inspeções, assim como nos casos em que a ele são diretamente levadas as informações necessárias para a instauração de tomada de contas especial".
13.18.	Com as devidas vênias, entende-se que a primeira regra não é geral, mas se refere ao caso de irregularidades verificadas em fiscalizações realizadas pelo próprio órgão jurisdicionado.
13.19.	No caso em questão, de qualquer forma, trata-se de irregularidades detectadas no exame da prestação de contas, em que o termo inicial do prazo prescricional começa a fluir a partir da "competente comunicação para o órgão de controle interno", que se evidenciou pela expedição do Relatório de Auditoria 504/2018 da Controladoria-Geral da União, em 12/6/2018 (peça 73) .
	Prazo:
13.20.	A Lei 9.873/1999 apresenta um prazo geral, de cinco anos (art. 1º) , e um prazo especial, previsto no art. 1º, § 2º, a saber: "quando o fato objeto da ação punitiva da Administração também constituir crime, a prescrição reger-se-á pelo prazo previsto na lei penal".
	Prescrição intercorrente:
13.21.	Nos termos do art. 1º, § 1º, da Lei 9.873/1999, opera-se a prescrição intercorrente se o processo ficar paralisado por mais de três anos, aguardando "julgamento ou despacho".
13.22.	Note-se que há correlação entre essa hipótese e as causas de interrupção da prescrição do art. 2º. Com efeito, uma vez interrompida a prescrição por alguma das hipóteses do art. 2º, o processo não pode ficar inativo, sem qualquer inovação processual relevante, por mais de três anos.
13.23.	A finalidade da prescrição intercorrente, com seu prazo próprio, é a de assegurar a eficiência e celeridade nas apurações administrativas. Seria contrária a essa finalidade a paralisação injustificada do processo por período maior que o triênio estabelecido para a hipótese.
	Interrupções:
13.24.	No regime da Lei 9.873/1999, verificam-se causas interruptivas da prescrição, listadas a seguir:
	1) Interrupção por ato inequívoco de apuração do fato ou por ato que promove o andamento do processo: trata-se da interrupção da prescrição "por qualquer ato inequívoco, que importe apuração do fato" (Lei 9.873/1999, art. 2º, II) , ou por atos que evitam a paralisação do processo, prevenindo a prescrição intercorrente, como despacho e julgamento (Lei 9.873/1999, art. 1º, § 1º) . No caso, por esse fundamento, a prescrição foi interrompida, entre outros, pela autuação da presente TCE neste tribunal, em 19/9/2019 (cf. sistema e-TCU) ;
	2)	Interrupção pela decisão condenatória recorrível (Lei 9.873/1999, art. 2º, inciso III) : por esse fundamento, houve a interrupção em 15/6/2021, data da sessão em que foi proferido o acórdão condenatório (peça 112) .
13.25.	Verifica-se, portanto, que, em relação ao termo inicial de prescrição, em 12/6/2018, o prazo de cinco anos foi interrompido pela autuação da presente TCE por este Tribunal, em 19/9/2019, e pela prolação do acórdão condenatório, menos de dois anos depois, em 15/6/2021.
13.26.	Evidencia-se, portanto, que o presente feito não ficou paralisado por mais de três anos, pendente de julgamento ou despacho.
13.27.	Assim, demonstra-se que não haverá incidência da prescrição punitiva, seja a geral, seja a intercorrente, caso se adote como referência a Lei 9.873/1999, o que impõe como consequência, partindo-se da premissa de que a pretensão de ressarcimento segue as mesmas balizas, a conclusão de que será viável a condenação ao ressarcimento dos prejuízos apurados nos autos.
	Conclusão sobre a prescrição
13.28.	No presente processo, por conseguinte, não haverá a ocorrência da prescrição, no caso de qualquer dos responsáveis, quer se adote o Código Civil ou a Lei 9.873/1999 como fundamento para análise.
14.	A ilegitimidade passiva da empresa contratada
14.1.	Alegações da Construtora Borges Carneiro Ltda. (peça 130, p. 16-17 e 19-20) :
14.2.	Não se apurou a autoria da recorrente, sendo-lhe imputado débito em razão de suposta solidariedade por concorrência com a conduta do ex-prefeito. Assim, não há que se falar em punição, por absoluta carência de legitimidade da construtora.
14.3.	O convênio foi firmado entre o município e a Fundação Nacional de Saúde. Logo, pelo princípio da relatividade contratual, apenas estes deveriam se obrigar.
14.4.	A obrigação da construtora era para com o município, não tendo nada sido contratado com a Funasa. Existiam meios administrativos de compelir à execução completa do contrato.
14.5.	A empresa não pratica ato de gestão e só poderia ser responsabilizada por eventuais prejuízos se tivesse colaborado para a malversação dos recursos repassados, o que não ocorreu.
14.6.	Não houve comprovação nos autos de lesão ao erário nem de enriquecimento indevido.
14.7.	Análise:
14.8.	No tocante à alegação de que a recorrente não é parte no convênio e por isso não tem relação com a TCE, tem-se que a sua responsabilização não se deu por ser ela parte no convênio, mas por se caracterizar como terceira beneficiária dos recursos e nessa condição se enquadrar no disposto no artigo 16, § 2º, alínea "b", da Lei 8.443/1992, segundo a qual será responsabilizado solidariamente o "terceiro que, como contratante ou parte interessada na prática do mesmo ato, de qualquer modo haja concorrido para o cometimento do dano apurado". O dano ao erário, no caso, se configurou pelo dispêndio de grande parte dos recursos transferidos sem que a obra compromissada tenha sido colocada à disposição da população.
14.9.	Também se mostra improcedente a alegação de que a solidariedade estabelecida nos termos da Lei 8.443/1992 pressuporia ato de gestão por parte do responsável solidário ou obrigação contratual que o vinculasse, porquanto o liame previsto na lei é entre o dano ao erário e quem quer que haja contribuído para ele.
MÉRITO
15.	A regularidade na execução dos serviços pactuados em termo de compromisso.
15.1.	Antônio Teixeira de Oliveira (peça 126) .
15.2.	Alegações (p. 2-3) :
15.3.	A Funasa indicou apenas um percentual genérico de inexecução, sem declinar quais dos serviços relacionados na planilha de medição não foram executados.
15.4.	A vistoria da Funasa somente se deu em 2015 e foi realizada sem acompanhamento pelo recorrente, o que viola as garantias da ampla defesa e do contraditório.
15.5.	Em vistoria realizada em 2014, a CGU não indicou inexecução de serviços, mas apenas erosão e crescimento da vegetação.
15.6.	A exatidão dos quantitativos executados e pagos foi conferida e atestada por engenheiro civil, que formalizou o termo de aceitação provisória da obra, em 20/12/2013.
15.7.	Análise:
15.8.	Não procede a alegação de que teria sido indicado apenas um percentual genérico de inexecução pela Funasa. Nos relatórios de visita técnica de 15/10/2009 (peça 19) , 15/6/2011 (peça 28) e 24/3/2015 (peça 48) , foram especificados os serviços previstos na obras, indicando-se expressamente que houve apenas execução parcial dos serviços preliminares e de edificação da estação de tratamento de esgoto, que perfizeram o percentual de apenas 27,00% e 38,36% de execução global, conforme aferido nos dois últimos relatórios.
15.9.	Também não procede, como já indicado, a alegação de que só teria havido vistoria do concedente em 2015. Além disso, o relatório da visita realizada nesse ano registra que foi acompanhada pelo secretário de obras do município (peça 48, p. 2) .
15.10.	Não há registro nos autos de que tenha sido realizada qualquer vistoria nas obras em questão em 2014, muito menos pela CGU.
15.11.	O termo de aceitação provisória das obras, de 20/12/2013 (peça 44) , é contraditado pelos relatórios de visita técnica da Funasa mencionados acima, expedidos em 2009, 2011 e 2015, que atestam que apenas uma parcela reduzida da obra foi executada.
15.12.	Documentos elaborados por agentes públicos em razão de seu ofício, tais como os relatórios mencionados, revestem-se, em razão da fé pública de que gozam em tais circunstâncias, de presunção juris tantum (relativa, que admite prova em sentido contrário) de autenticidade e de veracidade. Quer dizer, prevalece sempre o que nelas se achar atestado, até que se produza prova contrária idônea e inequívoca. Colhe-se da lição de Plácido e Silva:
PROVA PRESUNTIVA. É a que se firma numa determinação legal, que se constitui em prova por determinação legal.
E, neste caso, salvo para tornar desfeita ou para a anular, o que cabe à parte contrária, quando se trata de presunção relativa, a menção da presunção legal dispensa o encargo da prova, desde que ela própria a produz.
Vocabulário Jurídico. 28ª ed. Rio de Janeiro: Forense, 2010, p. 1124.
15.13.	Daí que, no caso concreto, um único pronunciamento colhido pelo recorrente, que, este sim, apenas atesta genericamente a execução dos serviços pactuados "conforme as especificações", não é prova suficiente para contraditar os três pronunciamentos da fiscalização do órgão concedente, dois anteriores e um posterior à aceitação das obras, que afirmam unanimemente que apenas parte dos serviços preliminares e da estação de tratamento foram executados.
15.14.	Alegações (p. 3-4) :
15.15.	O recorrente foi afastado do cargo de prefeito pelo Poder Judiciário em 29/6/2011 e somente retornou em 5/9/2012. Portanto, foi impedido, por motivo de força maior, de cumprir integralmente as obrigações assumidas no convênio, motivo pelo qual as contas devem ser declaradas iliquidáveis (Lei 8.666/1993, art. 20) .
15.16.	Análise:
15.17.	O município recebeu do concedente recursos no valor de R$ 1.750.000,00, em dois repasses, em 18/8 e 30/12/2009 (peças 14 e 20) , correspondentes a cerca de 47% do valor orçado para a execução do sistema de abastecimento de água compromissado, de R$ 3.685.000,00. Inspeção levada a cabo pela Funasa, em 15/6/2011, verificou que apenas 27% da obra havia sido concluída (peça 28) . Por fim, após nova inspeção, realizada em 24/3/2015, conforme anota a SecexTCE (peça 78, p. 5) :
16. Conforme verificado pela Funasa, após encerrado o período de vigência do acordo (peça 48) , as obras encontravam-se inacabadas e em estado de abandono, com percentual de execução de apenas 38,36% dos recursos liberados.
17. Além de constatar o significativo descompasso entre a execução física e financeira do ajuste, o mesmo relatório registrou serviços não executados e outros que teriam sido executados em desconformidade com o Termo de Compromisso celebrado, além de serviços que, na realidade, diriam respeito a "um sistema antigo e precário".
15.18.	Considerando que o plano de trabalho previa o prazo de um ano e meio para a execução integral da obra (peça 2, p. 3) , verifica-se que o recorrente teve tempo mais que suficiente para executar pelo menos a metade da obra correspondente aos recursos recebidos pelo município, desde o recebimento dos recursos, no final de 2009, até o seu afastamento, em meados de 2011. Fora que ainda dispôs de mais quase quatro meses para tanto, após sua recondução.
15.19.	Portanto, é claro que o afastamento temporário do recorrente de seu mandato não constituiu motivo de força maior que justificasse a execução de parcela da obra incompatível com os recursos recebidos e sem nenhuma utilidade para a comunidade local, e que resultou, ainda por cima, no desperdício integral desses recursos.
15.20.	Construtora Borges Carneiro Ltda.  (peça 130) .
15.21.	Alegações (p. 1-2) :
15.22.	Em sucessivos relatórios, a Funasa indicou a execução de 88,41%, 44,97% e 38,36% das obras do convênio. Com qual evidência chegou-se à conclusão de que as obras não teriam sido executadas, se inicialmente a própria Funasa detectou a execução em sua plenitude?
15.23.	Análise:
15.24.	A recorrente não indica e ignora-se de onde tirou os dois primeiros percentuais de execução alegados. Conforme informado acima, nos relatórios de visita técnica de 15/6/2011 (peça 28) e 24/3/2015 (peça 48) da Funasa, foram reportados percentuais de execução de, respectivamente, 27,00% e 38,36%.
15.25.	Logo, a Funasa nunca "detectou a execução em sua plenitude" e é absolutamente infundada a alegação da recorrente.
15.26.	Alegações (p. 2) :
15.27.	No período do prefeito interino, expirou-se o prazo do contrato administrativo com a construtora, de modo que teria que ser realizado novo procedimento licitatório para a continuidade dos serviços.
15.28.	Análise:
15.29.	A recorrente não prova a ocorrência desse fato nem demonstra em que a escusaria pela inexecução parcial e falta de proveito da obra verificada pela Funasa.
15.30.	Alegações (p. 3-4) :
15.31.	O relatório que apontou pagamentos indevidos de R$ 1.447.300,64 à construtora indica que a Funasa teria repassado R$ 1.225.000,00 para as obras do convênio, que chegariam a R$ 1.286.250,00 com o acréscimo de 5% de contrapartida. A construtora recebeu R$ 1.227.831,07, referentes a 9 medições, ou seja, equivalentes a apenas 75% das obras.
15.32.	Segundo o próprio relatório de visita da Funasa, no que tange ao pagamento de R$ 22.022,00, relativo a obras em algumas localidades, a empresa realizou 76,14% dos serviços, conquanto tenham sido liberados 66,84% dos recursos. Ou seja, a construtora executou serviços de maior valor que o repassado.
15.33.	Cotejando-se o valor percebido pela construtora com o que é informado nos relatórios, teriam sido repassados recursos apenas 1,5% aquém do valor global do contrato, o que demonstra que os serviços nessas localidades foram devidamente realizados.
15.34.	Em duas outras localidades, a Funasa constatou que a execução foi completamente realizada.
15.35.	A própria Funasa confirmou a exequibilidade dos serviços e apontou a execução das obras em percentual superior, se cotejado com os valores que foram desembolsados. Ou seja, a construtora "pagou para trabalhar".
15.36.	Análise:
15.37.	A recorrente, aparentemente, confundiu-se e apresenta dados de alguma outra obra pactuada com a Funasa. No caso em questão, como informado acima, foram pagos à empresa R$ 1.750.000,00. Como se verificou a execução apenas parcial da obra, a parcela de R$ 1.413.566,00 do pagamento efetuado à empresa, ou 38,36% do valor total, de R$ 3.685.000,00, foi considerada regular e aprovada. Já a diferença, de R$ 336.434,00, foi-lhe imputada como débito.
15.38.	Portanto, os dados da obra de que se trata nestes autos são inteiramente distintos dos referidos pela recorrente que, repita-se, talvez se refiram a outra obra. Reforçam essa impressão as referências à execução de serviços em determinadas localidades, que também não são mencionadas nestes autos.
15.39.	Ademais, não há qualquer referência da Funasa nestes autos à execução de serviços pela contratada em percentual superior aos pagamentos por ela recebidos.
15.40.	Totalmente descabidos, portanto, os argumentos apresentados neste tópico.
15.41.	Alegações (p. 5) :
15.42.	Durante o afastamento de mais de 14 meses do ex-prefeito, o prefeito interino não demonstrou interesse em dar continuidade à execução das obras do convênio, tampouco realizou o repasse dos recursos pelo que foi executado. A carência dos repasses culminou inequivocamente no prejuízo e avaria de certas obras que já tinham sido executadas.
15.43.	Todo valor liberado antes do afastamento do gestor foi totalmente investido na execução do contrato, sem que tenha havido negligência ou malversação de recursos.
15.44.	À época da gestão interina, foi lançado edital de concorrência de valor menor, deixando de fora duas localidades.
15.45.	Análise:
15.46.	A recorrente não prova que tenha de fato havido lançamento de edital de concorrência durante o período de interinidade, tampouco demonstra em que isso a escusaria da irregularidade apontada nos autos.
15.47.	Já se informou acima que, em 18/8 e 30/12/2009, foram transferidos ao município recursos suficientes para a conclusão de cerca da metade da obra. Entre 13/8/2009 e 29/4/2010, esses recursos foram inteiramente empregados em pagamentos à empresa (peça 40) . No entanto, em vistoria realizada em 15/6/2011, pouco antes do suposto afastamento do prefeito responsável, em 29/6/2011, verificou-se que apenas 27% da obra havia sido concluída e que, ainda por cima, sua execução se encontrava paralisada.
15.48.	Portanto, a irregularidade já estava plenamente configurada antes do relatado afastamento do mandatário municipal e não pode ser atribuída ao alegado desinteresse do gestor que o substituiu interinamente até 5/9/2012. Também não procede a alegação de que o gestor interino não teria "realizado o repasse dos recursos pelo que foi executado", pois todos os recursos federais recebidos já haviam sido empregados pelo gestor titular em pagamentos à empresa.
15.49.	Por fim, é claro que os recursos destinados à empresa ou não foram totalmente investidos na execução do contrato, ao contrário do alegado, ou foram empregados com ineficiência, provocando, num ou noutro caso, a expressiva disparidade na parcela executada verificada pela vistoria do órgão concedente, antes mesmo, repita-se, do afastamento do gestor titular.
15.50.	Alegações (p. 5-6) :
15.51.	A Ação Civil Pública de Improbidade Administrativa 0800324-14.2017.4.05.8106, movida pelo Ministério Público Federal, com base nos relatórios de fiscalização da CGU e da Funasa, para apurar a responsabilidade da construtora e dos gestores municipais por dano ao erário, foi julgada improcedente pelo juízo da 24ª Vara Federal da Secção Judiciária do Estado do Ceará.
15.52.	Alegações (p. 18-21) :
15.53.	A construtora não deveria ter que pagar a totalidade do débito, vez que, mesmo segundo os pareceres dos autos, realizou dispêndio no valor quase total das obras pactuadas.
15.54.	Na instrução de 19/1/2019 do processo 0800324-14.2017.4.05.8106, nota-se a absoluta precariedade do modus operandi na realização da inspeção.
15.55.	Afastou-se o suposto "erro de digitação" no relatório de 2016, que apontava a execução dos serviços do Convênio 144/2008.
15.56.	De acordo com testemunho dos engenheiros responsáveis, a fiscalização foi realizada no "olhômetro" e hodômetro de seu veículo, sem qualquer aparato e equipamento técnico pertinente. De acordo com outra testemunha, o relatório ou parecer de contas teria se baseado em documentação apresentada pelo município e nesses "pareceres técnicos" do setor de engenharia.
15.57.	A devolução integral do dinheiro não está no rol de sanções previstas na Lei das Licitações e Contratos Públicos quando da inexecução do objeto, de modo parcial ou total.
15.58.	Demonstra-se nos autos o nexo de causalidade entre os recursos públicos transferidos e a execução da obra.
15.59.	Análise:
15.60.	Já foi repetidamente demonstrado acima que a empresa recebeu pagamentos correspondentes a cerca de metade do valor da obra, mas concluiu apenas 38,36% de sua execução.
15.61.	Ainda que tivesse sido exonerada de responsabilidade pela obra em questão na referida ação de improbidade administrativa, isso não isentaria a recorrente de culpa perante esta Corte, porque, como já destacado pela SecexTCE, "a decisão da Justiça Federal, proferida na esfera cível, não vincula o Tribunal de Contas da União, porquanto a exceção para o princípio da independência entre as instâncias está presente apenas quando exarada no âmbito penal, em sentença absolutória por inexistência do fato ou pela negativa da autoria (Acórdão 2610/2008-TCU-Plenário, Min. Valmir Campelo) , o que não se verificou no caso em apreço" (peça 108, p. 12) .
15.62.	No entanto, verifica-se, ainda, que o processo 0800324-14.2017.4.05.8106 decerto não se refere ao termo de compromisso em análise nestes autos. Com efeito, compulsando-se as peças desse processo trazidas aos autos, observa-se que se trata de ação que teve por objeto o "Convênio 144/2008 (Siafi 643636) " (peça 103, p. 6) e não o TC/PAC 411/2008 (Siafi 643639) , de que se trata nos presentes autos.
15.63.	Os dados do ajuste examinado no processo judicial são inteiramente diferentes. A vigência se estendeu até 5/8/2014 e foram liberados R$ 1.225.000,00, em valores e datas totalmente distintos das liberações registradas nestes autos (peça 103, p. 11, cf. peça 78, p. 1) , e os pagamentos à construtora também se deram em total, parcelas e datas inteiramente distintos (peça 103, p. 12, cf. peça 40) .
15.64.	A recorrente se refere aos engenheiros Silas Vieira e Paulo Cezar Braga como responsáveis pelos pareceres técnicos que motivaram o débito em discussão na ação judicial. Mas nenhum desses profissionais teve qualquer participação nos fatos apurados nesta TCE, notadamente nas fiscalizações da Funasa em que se baseou a imputação de débito decretada no acórdão condenatório (peças 19, 28 e 48) .
15.65.	Assim, ainda que se ignorasse o obstáculo da independência das instâncias, a extinção da Ação Civil Pública de Improbidade Administrativa 0800324-14.2017.4.05.8106 em nada socorre a recorrente quanto às irregularidades apontadas nestes autos, pois se refere a outro ajuste celebrado entre o município de Senador Pompeu/CE e a Funasa.
15.66.	A falta de nexo de causalidade entre os recursos públicos transferidos e a execução da obra, no caso sob exame, já foi exaustivamente demonstrada acima.
15.67.	Por fim, é óbvio que o ressarcimento ao erário imposto à recorrente não se baseou na Lei de Licitações, mas sim na Lei 8.443/1992, em especial, no art. 1º, inc. I, art. 16, inc. III, alínea "c" e §§ 2º, e art. 19, que são bastantes para fundamentar essa medida.
CONCLUSÃO
16.	Das análises anteriores, conclui-se que:
a)	o Supremo Tribunal Federal, no julgamento do RE 636886, conferiu nova interpretação ao art. 37, § 5º, da Constituição Federal, fixando a tese de que "é prescritível a pretensão de ressarcimento ao erário fundada em decisão de Tribunal de Contas";
b)	o Código Civil e a Lei 9.873/1999 constituem as duas alternativas que, de forma mais consistente, polarizam os debates acerca do regime de prescrição a ser observado no processo de controle externo;
c)	na situação em exame, não ocorre prescrição, no caso de qualquer dos responsáveis, quer se adote o Código Civil ou a Lei 9.873/1999 como fundamento para análise;
d)	os recorrentes não apresentam qualquer elemento de defesa que invalide a conclusão da Funasa, com base em três relatórios de visita técnica, de que houve execução de apenas 38,36% da obra pactuada por meio do Termo de Compromisso PAC 411/08, parcela incompatível com os recursos federais repassados e sem nenhuma utilidade para a comunidade local, o que resultou no desperdício integral desses recursos.
17.	Com base nessas conclusões, propõe-se o conhecimento dos recursos interpostos para que lhes seja denegado provimento.
PROPOSTA DE ENCAMINHAMENTO
18.	Ante o exposto, submete-se à consideração superior a presente análise dos recursos de reconsideração interpostos por Antônio Teixeira de Oliveira e Construtora Borges Carneiro Ltda. contra o Acórdão 8688/2021-TCU-Primeira Câmara, propondo-se, com fundamento nos arts. 32, inciso I, e 33, da Lei 8.443/1992 c/c o art. 285, caput e § 1º, do RI/TCU:
a)	conhecer dos recursos e, no mérito, negar-lhes provimento;
b)	deferir o pedido de sustentação oral formulado por Antônio Teixeira de Oliveira, nos termos do art. 168 do RI/TCU, devendo proceder-se à sua notificação nos moldes previstos no art. 3º da Portaria TCU 239/2000 c/c art. 141, § 4º, do RI/TCU;
c)	dar conhecimento aos recorrentes e ao procurador-chefe da Procuradoria da República no Estado do Ceará da decisão que vier a ser prolatada."
2.	Por seu turno, o Ministério Público junto ao TCU apresentou o seguinte parecer, acolhendo a posição da unidade técnica (peça 150) :
"Trata-se de recursos de reconsideração interpostos pelo Sr. Antônio Teixeira de Oliveira (peças 126-127) e pela Construtora Borges Carneiro Ltda. (peça 130) contra o Acórdão 8.688/2021, por meio do qual a 1ª Câmara do Tribunal de Contas da União, sob a relatoria do Exmo. Ministro Jorge Oliveira, entre outras deliberações, julgou irregulares suas contas, condenando-os em débito e aplicando-lhes a multa prevista no art. 57 da Lei 8.443/1992. Importante destacar que, de acordo com a decisão condenatória, parte do débito é de responsabilidade solidária dos recorrentes e parte do débito tem como responsável apenas o Sr. Antônio Teixeira de Oliveira (peça 112) . 
A presente tomada de contas especial foi instaurada pela Fundação Nacional de Saúde em desfavor de Antônio Teixeira de Oliveira, ex-prefeito de Senador Pompeu/CE nas gestões 2005-2008 e 2009-2012, diante da não comprovação da boa e regular aplicação dos recursos relativos ao Programa de Aceleração do Crescimento 0411/08, cujo objeto consistia na execução de sistema de esgotamento sanitário durante o período de 31/12/2008 a 8/12/2013.
Diante das razões expendidas no exame de admissibilidade realizado pela unidade técnica (peças 133-135) , os recursos de reconsideração devem ser conhecidos. 
Preliminarmente, cumpre analisar a ocorrência da prescrição com base nas orientações contidas na novel Resolução-TCU nº 344, de 11 de outubro de 2022. No caso, ex vi do art. 4º, inciso II, do referido normativo, o marco inicial da contagem é a data de apresentação da prestação de contas, ou seja, 20/12/2013 (peças 38-44) . 
De acordo com o art. 5º da mencionada resolução, entre outros, os seguintes documentos interromperam a contagem das prescrições principal e intercorrente:
	Relatório de Visita Técnica
	24/3/2015
	art. 5º, inciso II
	peça 48

	Parecer Financeiro 110/2016
	1º/6/2016
	art. 5º, inciso II
	peça 52

	Ofício 204/2016/Seconv/Sopre
	19/7/2016
	art. 5º, inciso I
	peça 53

	Notificação 01/TCE
	9/8/2017
	art. 5º, inciso I
	peça 67

	Relatório de TCE 01/2013
	10/8/2017
	art. 5º, inciso II
	peça 72

	Relatório de Auditoria 504/2018
	12/6/2018
	art. 5º, inciso II
	peça 73

	Instrução
	11/11/2019
	art. 5º, inciso II
	peça 78

	Citação da Construtora
	26/12/2019
	art. 5º, inciso I
	peça 92

	Citação do Sr. Antônio Teixeira de Oliveira
	27/12/2019
	art. 5º, inciso I
	peça 93

	Instrução
	29/3/2021
	art. 5º, inciso II
	peça 108

	Acórdão 8688/2021-TCU-Primeira Câmara
	17/6/2021
	art. 5º, inciso IV
	peça 112

	Instrução
	13/10/2022
	art. 5º, inciso II
	peça 147

Tendo em vista que não decorreram 5 anos entre o termo inicial e a primeira das causas  interruptivas  ou  entre  as  diversas  causas  interruptivas  descritas  no  art.  5º  da  Resolução TCU nº 344/2012, constata-se a não ocorrência da prescrição de que trata o art. 2º dessa norma regulamentar. Outrossim, não se passaram três anos entre as causas acima listadas, de modo que também não ocorreu a prescrição intercorrente prevista no art. 8º da mesma Resolução. Destarte, não se observa a ocorrência da prescrição das pretensões punitiva e de ressarcimento ao erário.
Em suas alegações recursais, a Construtora Borges Carneiro Ltda. alega sua ilegitimidade passiva, tendo em vista que não teria sido apurada sua conduta. Nesse contexto, sustenta que as irregularidades em tela devem ser imputadas apenas aos signatários do convênio. Alega, ainda, que não praticou atos de gestão e que, por isso, não colaborou para uma eventual malversação dos recursos repassados.
Tais alegações não merecem acolhida, visto que a pessoa jurídica foi responsabilizada solidariamente na condição de "terceiro que, como contratante ou parte interessada na prática do mesmo ato, de qualquer modo haja concorrido para o cometimento do dano apurado" (art. 16, §2º, alínea "b", da Lei 8.443/1992) . Desse modo, o cometimento de atos de gestão não é condição para a responsabilização da construtora. 
Em concordância com a unidade técnica, entendo que, relativamente ao mérito, as alegações produzidas pela Construtora Borges Carneiro Ltda. não merecem prosperar por diversas razões, inclusive porque:
a) nos relatórios de visita técnica de 15/6/2011 (peça 28) e 24/3/2015 (peça 48) da Funasa, foram reportados percentuais de execução de, respectivamente, 27,00% e 38,36%, de modo que a Funasa não opinou pela execução plena da obra em questão;
b) não foram apresentadas provas de que o prazo de vigência do contrato com a construtora expirou durante a gestão do prefeito interino, assim como não foram aduzidos elementos que indicassem que a construtora estaria eximida da completa execução da obra;
c) a recorrente apresenta números relativos aos valores recebidos e aos percentuais executados que não condizem com a realidade. As medições indicam que a empresa recebeu o montante de R$ 1.750.000,00, mas realizou serviços que representaram apenas R$ 1.413.566,00, de modo que a diferença de R$ 336.434,00 foi considerada como débito de sua responsabilidade;
d) a recorrente não apresenta elementos que demonstrem o lançamento de um edital de concorrência durante o período de interinidade do prefeito e, também, não explica como isso poderia afastar sua responsabilidade ou descaracterizar a irregularidade que ensejou sua condenação em débito; 
e) quanto ao processo 0800324-14.2017.4.05.8106, que trata de Ação Civil Pública de Improbidade Administrativa e que tramitou na 24ª Vara Federal da Seção Judiciária do Estado do Ceará, convém ressaltar que diz respeito ao Convênio 144/2008 (Siafi 643636) e não ao TC/PAC 411/2008 (Siafi 643639) . 
As alegações recursais produzidas pelo Sr. Antônio Teixeira de Oliveira também não devem ser acolhidas. 
Não procede o argumento, aduzido pelo ex-prefeito, no sentido de que teria ocorrido vistoria apenas em 2015, assim como não procede a afirmação de que a Funasa teria indicado um percentual genérico de inexecução do objeto. Na verdade, as vistorias realizadas pela Funasa em 2009 e 2011, de modo expresso e objetivo, demonstraram, respectivamente, a execução de apenas 27% e 38,36% dos serviços em questão.
Contrariamente ao defendido pelo recorrente, não restou demonstrado que seu afastamento temporário do cargo de prefeito municipal motivou a execução de parcela da obra em percentual incompatível com os recursos recebidos da entidade concedente, obra essa que não trouxe qualquer benefício à comunidade. 
Tendo em vista que o município recebeu os recursos no final de 2009, que o responsável foi afastado em meados de 2011, que o plano de trabalho previa um ano e meio para execução integral da obra e que, após sua recondução, o recorrente ainda dispôs de quatro meses para impulsionar a execução dos serviços, é razoável inferir que o ex-prefeito teve tempo mais que suficiente para executar percentual relevante da obra. Não obstante, a vistoria realizada em 15/6/2011 pela Funasa avaliou que apenas 27% da obra havia sido executada.
Desse modo, as alegações recursais são insuficientes para promover a reforma do acordão condenatório, eis que não descaracterizam as irregularidades que o motivaram ou afastam a responsabilidade dos recorrentes. 
Isso posto, este membro do Ministério Público junto ao Tribunal de Contas da União manifesta-se pelo conhecimento e não provimento dos recursos de reconsideração interpostos pelo Sr. Antônio Teixeira de Oliveira e pela Construtora Borges Carneiro Ltda., nos termos da proposta da unidade instrutiva (peça 147, p. 13) ."
É o Relatório.

Marlon Carvalho Cambraia e Reno Porto Cesar Bertosi (18.902/OAB-CE), representando Construtora Borges Carneiro Ltda.

Procurador Sergio Ricardo Costa Caribé.

TOMADA DE CONTAS ESPECIAL. TERMO DE COMPROMISSO. FUNASA. EXECUÇÃO DE SISTEMA DE ESGOTAMENTO SANITÁRIO. NÃO COMPROVAÇÃO DA BOA E REGULAR APLICAÇÃO DOS RECURSOS DE TERMO DE COMPROMISSO. CITAÇÃO DO EX-PREFEITO E DA CONSTRUTORA CONTRATADA. REVELIA DO EX-PREFEITO. ANÁLISE DAS ALEGAÇÕES DE DEFESA. NÃO ACOLHIMENTO. IRREGULARIDADE DAS CONTAS. IMPUTAÇÃO DE DÉBITOS E APLICAÇÃO DE MULTA AOS RESPONSÁVEIS. RECURSO DE RECONSIDERAÇÃO. Elementos incapazes de alterar A DECISÃO RECORRIDA. CONHECIMENTO. NEGATIVA DE PROVIMENTO.

TOMADA DE CONTAS ESPECIAL (TCE)

Secretaria de Recursos (Serur); Secretaria de Controle Externo de Tomada de Contas Especial (SecexTCE).

Nesta fase processual, são examinados recursos de reconsideração interpostos pelo Sr. Antônio Teixeira de Oliveira, ex-prefeito de Senador Pompeu/CE nas gestões 2005-2008 e 2009-2012, e pela Construtora Borges Carneiro Ltda. em face do Acórdão 8688/2021-TCU-Primeira Câmara, por meio do qual foi apreciada tomada de contas especial instaurada pela Fundação Nacional de Saúde em decorrência da falta de comprovação da boa e regular aplicação dos recursos do Termo de Compromisso 411/2008 (Siafi 643639) , destinado à execução de sistema de esgotamento sanitário na referida municipalidade.
2.	O ajuste em tela teve por objeto a implantação de sistema de esgotamento sanitário no município de Senador Pompeu/CE, contemplando 750 ligações domiciliares, 19.640 metros de rede coletora, duas estações elevatórias de esgoto bruto e 906 metros de emissário, conforme indicado no Plano de Trabalho (peça 2, p. 3) . Para tanto foi prevista a aplicação de R$ 3.685.000,00, dos quais R$ 185.000,00 seriam contrapartida do ente federativo e outros R$ 3.500.000,00 aportados pela União. A vigência desse ajuste foi sucessivamente prorrogada, no período de 31/12/2008 a 8/12/2013.
3.	Os recursos em tela foram liberados parcialmente em duas parcelas, conforme explicitado na tabela abaixo:
	OB
	Data
	Valor (R$) 

	2009OB807021
	10/08/2009
	700.000,00

	2009OB813293
	30/12/2009
	1.050.000,00

4.	Foram realizadas quatro visitas técnicas no empreendimento pela Funasa, conforme Relatórios de Visita Técnica (RVT) datados de 15/10/2009, 5/7/2010, 26/5/2011 e 24/3/2015 (peças 19, 23, 28 e 48) . Na última visita realizada, apontou-se execução física de apenas 38,36% do total dos recursos liberados, sem atingimento dos objetivos do TC/PAC 411/2008.
5.	Assim, o Relatório de Tomada de Contas Especial (peça 72) indicou a ocorrência de prejuízo ao Erário "oriundo da não comprovação da etapa útil do objeto do Termo de Compromisso", em consonância com as conclusões consignadas no Relatório de Visita Técnica de 24/03/2015 (peça 48) , mediante o qual se atestou, em síntese, que a obra encontrava-se em estado de paralisação e abandono, com execução de apenas 38,36% do total dos serviços previstos, em contraste com o montante financeiro efetivamente liberado, de R$ 1.750.000,00, correspondente a 50% do total orçado.
6.	No âmbito do TCU, foi promovida a citação do ex-prefeito, Sr. Antônio Teixeira de Oliveira pela não comprovação da boa e regular aplicação dos recursos objeto do Termo de Compromisso 411/2008, em razão da não consecução dos objetivos pactuados, face ao encerramento da avença sem etapa útil executada, sem qualquer benefício à comunidade, e, em consequência, sem o alcance do objetivo almejado no pacto, imputando ao responsável débito correspondente ao montante integral dos valores federais repassados.
7.	Por sua vez, a Construtora Borges Carneiro Ltda., contratada pelo município para realização das obras, foi citada por executar apenas 38,36% dos serviços para os quais foi contratada e paga, tendo sido remunerada em valores que excederam os serviços executados.
8.	Por intermédio do Acórdão 8688/2021-TCU-Primeira Câmara, de relatoria do Ministro Jorge Oliveira, foram julgadas irregulares as contas do Sr. Antônio Teixeira de Oliveira e da Construtora Borges Carneiro Ltda.. Ambos os responsáveis foram condenados solidariamente ao recolhimento do débito correspondente ao pagamento de medições além do percentual de execução apurado pela Funasa (38,36%) , equivalente a R$ 336.434,00 (R$ 1.750.000,00 - R$ 1.413.566,00, em que este último valor corresponde a 38,36% do valor total do termo de compromisso - R$ 3.685.000,00) .
9.	O ex-prefeito foi também condenado pelo débito remanescente, após a dedução do dano correspondente ao valor total repassado e o prejuízo explicitado no parágrafo anterior.
10.	Outrossim, ambos os responsáveis foram sancionados com a multa capitulada no art. 57, da Lei 8.443/1992, fixada em R$20.000,00, para cada responsável.
11.	Irresignados com o desfecho processual, os aludidos responsáveis interpuseram recursos de reconsideração apresentando argumentos que foram detidamente analisados pela Secretaria de Recursos e pelo MP/TCU, que concluíram, em pareceres uníssonos, que os expedientes recursais em apreciação não deveriam ser providos.
II
Iniciando o meu exame do caso, preliminarmente, por estarem presentes os requisitos de admissibilidade previstos nos arts. 32, inciso I, e 33 da Lei 8.443/1992, entendo pertinente conhecer dos recursos de reconsideração.
No mérito, considero que todas as razões recursais apresentadas pelos recorrentes foram detidamente analisadas pela unidade técnica e pelo Parquet, cujos exames adoto como razões de decidir, sem prejuízo de tecer algumas considerações adicionais.
A alegação de prescrição suscitada pela Construtora Borges Carneiro Ltda. não se sustenta, conforme demonstrado pela unidade instrutiva e pelo Parquet. Reproduzo excerto do exame do MP/TCU que demonstra a contagem dos prazos e dos marcos interruptivos sobre a égide da Resolução 344/2022, que regula, no âmbito do Tribunal de Contas da União, a prescrição para o exercício das pretensões punitiva e de ressarcimento:
"4. Preliminarmente, cumpre analisar a ocorrência da prescrição com base nas orientações contidas na novel Resolução-TCU nº 344, de 11 de outubro de 2022. No caso, ex vi do art. 4º, inciso II, do referido normativo, o marco inicial da contagem é a data de apresentação da prestação de contas, ou seja, 20/12/2013 (peças 38-44) . 
5. De acordo com o art. 5º da mencionada resolução, entre outros, os seguintes documentos interromperam a contagem das prescrições principal e intercorrente:
	Relatório de Visita Técnica
	24/3/2015
	art. 5º, inciso II
	peça 48

	Parecer Financeiro 110/2016
	1º/6/2016
	art. 5º, inciso II
	peça 52

	Ofício 204/2016/Seconv/Sopre
	19/7/2016
	art. 5º, inciso I
	peça 53

	Notificação 01/TCE
	9/8/2017
	art. 5º, inciso I
	peça 67

	Relatório de TCE 01/2013
	10/8/2017
	art. 5º, inciso II
	peça 72

	Relatório de Auditoria 504/2018
	12/6/2018
	art. 5º, inciso II
	peça 73

	Instrução
	11/11/2019
	art. 5º, inciso II
	peça 78

	Citação da Construtora
	26/12/2019
	art. 5º, inciso I
	peça 92

	Citação do Sr. Antônio Teixeira de Oliveira
	27/12/2019
	art. 5º, inciso I
	peça 93

	Instrução
	29/3/2021
	art. 5º, inciso II
	peça 108

	Acórdão 8688/2021-TCU-Primeira Câmara
	17/6/2021
	art. 5º, inciso IV
	peça 112

	Instrução
	13/10/2022
	art. 5º, inciso II
	peça 147

6. Tendo em vista que não decorreram 5 anos entre o termo inicial e a primeira das causas  interruptivas  ou  entre  as  diversas  causas  interruptivas  descritas  no  art.  5º  da  Resolução TCU nº 344/2012, constata-se a não ocorrência da prescrição de que trata o art. 2º dessa norma regulamentar. Outrossim, não se passaram três anos entre as causas acima listadas, de modo que também não ocorreu a prescrição intercorrente prevista no art. 8º da mesma Resolução. Destarte, não se observa a ocorrência da prescrição das pretensões punitiva e de ressarcimento ao erário."
No que tange ao argumento de ilegitimidade passiva formulado pela construtora, em linha com as instâncias instrutivas, considero que a sua responsabilidade está amparada no art. 16, §2º, da Lei 8.443/1992, que estabelece a responsabilização solidária pelo débito do terceiro que, como contratante ou parte interessada na prática do ato irregular, de qualquer modo haja concorrido para o cometimento do dano apurado. Assim, a conduta caracterizada pela execução financeira em montante superior ao volume de obras e serviços executados no âmbito do Termo de Compromisso TC/PAC 411/2008 demonstra que foi adequada a condenação solidária da construtora por essa parcela do débito.
É forçoso concluir que apenas 38,36% do objetivo do ajuste foi alcançado, na forma apurada pelo tomador de contas. Assim sendo, a construtora deve responder solidariamente pelo dano correspondente à diferença dos valores que lhe foram pagos e os serviços que efetivamente executou.
Como observado pelo Ministério Público de Contas, a empresa recorrente apresentou números relativos aos valores recebidos e aos percentuais executados que não foram comprovados e não condizem com as informações presentes nos autos. As medições indicam que a empresa recebeu o montante de R$ 1.750.000,00, mas realizou serviços que representaram apenas R$ 1.413.566,00, de modo que a diferença de R$ 336.434,00 foi corretamente considerada como débito de sua responsabilidade.
Com relação ao processo 0800324-14.2017.4.05.8106 mencionado na peça recursal da construtora, trata-se de Ação Civil Pública de Improbidade Administrativa e que tramitou na 24ª Vara Federal da Seção Judiciária do Estado do Ceará. Ocorre que tal feito não se refere ao termo de compromisso em análise nestes autos, pois se refere ao "Convênio 144/2008 (Siafi 643636) " (peça 103, p. 6) e não ao TC/PAC 411/2008 (Siafi 643639) , em exame nos presentes autos.
Quanto aos argumentos do Sr. Antônio Teixeira de Oliveira, julgo, em linha com a unidade técnica, que esse recorrente não apresentou qualquer elemento de defesa que invalidasse a conclusão da Funasa de que houve execução parcial obra pactuada por meio do Termo de Compromisso PAC 411/2008, em descompasso com os recursos federais repassados e sem qualquer utilidade para a comunidade local, o que resultou no desperdício integral das verbas federais.
O recorrente alegou que fora afastado do cargo de prefeito pelo Poder Judiciário em 29/6/2011 e somente retornou em 5/9/2012. Portanto, teria sido impedido, por motivo de força maior, de cumprir integralmente as obrigações assumidas no convênio, motivo pelo qual as presentes contas deveriam ser declaradas iliquidáveis.
Consoante exposto pelo MP/TCU, não foi comprovado que seu afastamento temporário do cargo de prefeito motivou a execução de parcela da obra em percentual incompatível com os recursos recebidos da entidade concedente. Além disso, a paralisação da obra resultou em empreendimento que não trouxe qualquer benefício à comunidade. 
Tal conclusão funda-se no fato de que o município recebeu os recursos no final de 2009, mas o responsável foi afastado somente em meados de 2011, enquanto o plano de trabalho previa um ano e meio para execução integral da obra. Não obstante, uma das vistorias realizadas pela Funasa, em 15/6/2011,  apontou apenas 27% de execução do objeto. Ademais, após a recondução do recorrente ao cargo, ainda houve um período adicional de quatro meses para impulsionar a execução dos serviços.
Portanto, considero que o ex-prefeito teve tempo mais que suficiente para executar percentual relevante da obra. 
O recorrente também não demonstrou sua alegação de que durante o governo interino tivesse sido lançado edital de concorrência de valor menor, deixando de fora duas localidades. Ainda que tal informação fosse comprovada, não vejo de que forma tal fato pudesse elidir sua responsabilidade  pelas irregularidades apontadas nos autos.
Por essas razões, acolho os pareceres precedentes, cujos fundamentos incorporo às minhas razões de decidir, e nego provimento aos recursos interpostos pelo Sr. Antônio Teixeira de Oliveira e pela Construtora Borges Carneiro Ltda., mantendo-se inalterada a decisão ora combatida.
	Diante do exposto, manifesto-me pela aprovação do acórdão que ora submeto à apreciação deste Colegiado.
TCU, Sala das Sessões, em 24 de janeiro de 2023.
BENJAMIN ZYMLER 
Relator